最高法院刑事判決　　　　　　一○○年度台上字第五一○九號
上　訴　人　周其洋原名周其雄.
選任辯護人　詹德柱律師
上列上訴人因業務過失致人於死案件，不服台灣高等法院中華民
國一○○年四月二十六日第二審更審判決（一○○年度重交上更
(二)字第三一號，聲請簡易判決處刑案號：台灣台北地方法院檢察
署九十二年度偵字第一九七八六號），提起上訴，本院判決如下
：
    主  文
上訴駁回。
周其洋緩刑貳年。
    理  由
本件原判決認定：上訴人周其洋（原名周其雄）以開設早餐店為
業，平日備有自用小貨車一輛，載運雞蛋等工作所需之物，係以
駕駛車輛為附隨業務之人，其於民國九十二年九月十四日上午六
時十五分許，駕駛車號DN-9197 號自用小客貨車，沿台北市大安
區○○○路○段由西往東行駛在內側第一車道，臨近建國南路前
，往右變換至內側第二車道，於進入忠孝東路與建國南路路口時
，本應注意車前狀況，並隨時採取必要之安全措施，而依當時天
候、路況均良好並無不能注意之情事，竟疏未注意車前狀況，適
有王柏村酒後（其抽血酒精濃度值為172.3MG/DL，相當於呼氣酒
精濃度每公升0.86毫克）騎乘車號BKZ-529 號重型機車，沿建國
南路由北往南方向，闖越忠孝東路紅燈號誌行駛進入忠孝東路與
建國南路路口，上訴人因煞車不及，致其自用小客貨車左前車頭
撞上王柏村騎乘機車右側車身，王柏村因而人車倒地，受有蜘蛛
膜下腔出血、主動脈剝離及骨盆腔骨折等多處傷害。經送醫急救
，延至同年九月十五日上午十一時三十六分不治死亡等情。係以
：上開事實，業據目擊證人劉顏銘於偵查中證稱：伊當時在忠孝
東路從西往東方向，伊走在忠孝東路南側在等紅燈，變綠燈伊過
馬路，到了一半時還未到建國高架橋時聽到撞擊聲，伊向左看，
看到箱型車與機車撞擊，二車一起滑行，一下就分開了，箱型車
行車方向與伊相同，但機車方向，伊沒有看到等語，上訴人對於
上揭駕駛自用小客貨車肇事經過亦不否認，此外，復有台北市○
○○○○道路交通事故現場圖、道路交通事故補充資料表、道路
交通事故照片、相驗筆錄、驗斷書、相驗屍體證明書及國立台灣
大學醫學院附設醫院函送之被害人急診病歷資料等件在卷可憑。
再觀諸卷附現場照片所示，該路段中央分隔島處有栽植矮樹叢，
但僅至停止線，並未緊鄰路口。參以上訴人駕駛之小客貨車，沿
忠孝東路三段由西往東行駛內側第一車道，在臨近建國南路前，
往右變換至內側第二車道，於駛出路口停止線後約二十六至二十
八公尺處，左前車頭撞上被害人騎乘之重型機車右側車身等情，
亦有中央警察大學鑑定書在卷足佐。可知兩車碰撞當時，上訴人
之車輛至少已駛過停止線，則上訴人車輛一駛過停止線，於發生
碰撞前，既已無視線受阻之可能，倘上訴人有持續注意左右來車
，應不可能未看見被害人之機車已有闖紅燈之違規。何況，依上
訴人於事故發生當日接受警詢供稱：伊發現危害時，距離對方約
一公尺等語，足見上訴人於碰撞前，應已察覺被害人之機車。兼
以鑑定證人陳高村於原審證稱：對於雙方當事人是否應注意車前
狀況之因素，以該路口之路況及本案事故發生之關鍵在於違反號
誌，所以在鑑定報告中，並未將車前狀況列入重要因素，就本案
鑑定結果，主要肇因為違反號誌，經判斷機車違反機率較高，其
次速率對事故發生的結果與反應時間影響，惟因鑑定技術及現場
採證結果，無法明確鑑定兩車速度，所以僅列速度對結果有影響
，而關於未注意車前狀況，雖不受路況限制，但相較於違反號誌
、速度等兩因素，其對本件事故發生的影響較低，所以未在鑑定
報告載明論述；又本件事故發生時，小客貨車已通過停止線約二
十六至二十八公尺，如果駕駛人在進入路口時，需要車前狀況做
出反應，以一般市區速限五十公里，當事人大概有兩秒鐘的反應
時間，就機車駕駛人而言，發生碰撞地點，他大概通過路口三十
三公尺，同樣以五十公里速限，當事人反應時間會將近有二‧七
秒，以雙方當事人在不考慮號誌狀況下，雙方當事人都無視線阻
礙，因一般緊急反應時間在文獻上通常為０‧七五秒（速限五十
公里條件下），伊認為上訴人及被害人對車前狀況都有足夠時間
反應等語。益徵上訴人於碰撞前有發現被害人車輛之可能，並有
得予應變反應之時間。綜上，依卷附證據資料固無法證明上訴人
有超速行駛之違規情形，然上訴人於車輛通過停止線時，倘注意
四周來車等車前狀況，應可看到被害人機車闖越紅燈而來，且有
及時採取應變之可能。按汽車行駛時，駕駛人應注意車前狀況，
並隨時採取必要之安全措施，道路交通安全規則第九十四條第三
項定有明文。本件上訴人未注意車前狀況，以隨時採取煞停之必
要措施，自有過失，且其過失與被害人之死亡結果有因果關係。
雖被害人亦與有過失，仍無解於上訴人有上開未注意車前狀況之
過失責任之認定。並以：(1)上訴人之原審辯護人雖主張：上訴人
當時正在變換車道，視線有死角，無法看到被害人機車已穿越停
止線云云。惟此已與上訴人所稱：伊進入路口前是在內側第二車
道上行駛等語不符。且鑑定證人陳高村於原審審理時，經法官詢
及「自用小貨車變換車道的行為跟他有無注意車前狀況有無影響
」時，答稱：原鑑定未將上訴人變換車道之行為與其有無注意車
前狀況連結在一起，主要因忠孝東路越過建國南路口時，該路有
往北偏等語，另法官詢及「如果被告在變換右車道而注意右後方
來車，他有無可能注意左前方的狀況」時，亦稱：本案上訴人並
沒有視阻等語，因認辯護人上開主張，尚乏憑據。(2)依鑑定證人
上開所述，其於鑑定報告內，既未將有無注意車前狀況一節有所
論述，是上開鑑定報告所稱「駕駛人周其洋駕駛DN-9197 號自小
客貨車無法避免事故發生，並造成事故嚴重度增加與其行駛速度
有關」等語，應非針對「倘上訴人有注意車前狀況，仍不可能避
免事故之發生」一節所為之回應。因認該部分之記載，尚不足為
有利上訴人之認定。(3)至於卷附汽車行駛距離及反應距離一覽表
，固載有速限五十公里之反應距離為一０‧四０公尺等語。然依
鑑定證人陳高村於原審證稱：該一覽表業經廢止適用，交通部已
不再提供該表予人查詢等語，此外，參以上訴人車輛係在駛出路
口西側停止線後約二十六至二十八公尺處，始與機車發生碰撞，
已如前述，益徵上訴人縱依該處最高速限五十公里之速度行駛，
亦有相當之餘裕時間，採取必要之措施以迴避本件事故之發生。
(4)辯護人於原審雖另主張：上訴人受信賴原則保護，而無庸負責
云云。惟按汽車駕駛人雖可信賴其他參與交通之對方亦能遵守交
通規則，同時為必要之注意，謹慎採取適當之行動，而對於不可
知之對方違規行為並無預防之義務。然因對於違規行為所導致之
危險，若屬已可預見，且依法律、契約、習慣、法理及日常生活
經驗等，在不超越社會相當性之範圍應有注意之義務者，自仍有
以一定之行為避免結果發生之義務。因此，關於他人之違規事實
已極明顯，同時有充足之時間可採取適當之措施以避免發生交通
事故之結果時，即不得以信賴他方定能遵守交通規則為由，以免
除自己之責任（本院七十四年台上字第四二一九號判例意旨參照
）。本件上訴人既有充足時間可煞停以避免危險發生，其即不得
再依信賴原則主張免責。就上訴人事後否認犯罪，及其辯護人為
上訴人所為辯解，認為非可採信，亦經說明審認、指駁甚詳。並
敘明：上訴人行為後，刑法業經修正，並自九十五年七月一日生
效施行，有關本件情形：刑法第二百七十六條第二項業務過失致
人於死罪，其法定本刑中關於科處罰金刑之規定，因刑法第三十
三條第五款業經修正，罰金最低額由銀元一元提高為新台幣一千
元以上，並以百元為單位，經新、舊法比較，應以行為時之刑法
第三十三條第五款規定有利於上訴人；刑法第四十一條第一項前
段關於易科罰金之折算標準，原依罰金罰鍰提高標準條例第二條
（已於九十五年七月一日刪除，該條例並於九十八年四月二十九
日公告廢止）之規定提高一百倍，而為以銀元一百元、二百元、
三百元折算一日，修正為以新台幣一千元、二千元、三千元折算
一日，修正前之規定較有利於上訴人。本件綜合上揭新舊刑法比
較之結果，並本於法律適用之整體性原則，因修正前之刑法較有
利於上訴人，爰一體適用修正前之刑法。查上訴人業於第一審坦
承：伊開車是上下班代步工具，順便載一些工作上要用之東西，
因為其車上即載有雞蛋一箱、咖啡壺所裝之豆漿好幾桶等語，並
有上訴人經營早餐店之名片在卷為憑，因認上訴人上開駕駛車輛
運送雞蛋、豆漿等行為，既係供其經營早餐店之用，自屬上訴人
經營早餐店之附隨業務。核上訴人所為，係犯刑法第二百七十六
條第二項之業務過失致死罪。公訴人起訴書所載起訴法條雖載為
同條第一項之過失致人於死罪，然公訴人嗣已於第一審以補充理
由書變更起訴法條為同條第二項業務過失致人於死罪，有該補充
理由書在卷可參，爰無庸為起訴法條之變更。因而撤銷第一審諭
知無罪之判決，改判適用刑法第二條第一項、第二百七十六條第
二項，修正前刑法第四十一條第一項前段，行為時罰金罰鍰提高
標準條例第二條，中華民國九十六年罪犯減刑條例第二條第一項
第三款、第七條、第九條，刑法施行法第一條之一等規定，並審
酌上訴人並無犯罪前科，素行尚佳，雖因未注意車前狀況而不及
避免事故發生，然衡酌本件事故主因係被害人酒後駕駛及闖越紅
燈之違規行為所致，暨上訴人之智識程度、犯後態度等一切情狀
，量處有期徒刑八月。又上訴人上開所犯之罪，其犯罪時間係在
九十六年四月二十五日之前，亦無其他不合中華民國九十六年罪
犯減刑條例所定不得減刑之情形，爰依該條例前揭規定減其宣告
刑二分之一，並諭知易科罰金之折算標準。經核原判決認事用法
，均無不合。上訴意旨略稱：依中央警察大學之鑑定報告及鑑定
證人陳高村之鑑定證言可知，本件事故發生之主因為被害人酒後
駕駛且闖越紅燈通行，縱上訴人為必要且適當之措施，仍無法防
止結果之發生。原判決認定上訴人違反注意義務而有過失，顯與
卷內證據不符。此外，原判決又認上訴人有充足時間可煞停以避
免危險發生，不得援引信賴原則而主張免責，亦有違誤云云。惟
按證據之憑信力如何，事實審法院依自由心證之原則，本有斟酌
取捨之權，苟其取捨，不違背經驗法則或論理法則，不得任意指
為違法。原判決對於上訴人應負業務過失致人於死罪責，已詳敘
其所憑之證據及認定之理由。所為論敘亦與卷內證據資料悉相符
合，其證據之取捨與證據證明力判斷職權之行使，均無違背證據
法則與實定法則。核無上訴意旨所指之違法情形。其上訴為無理
由，應予駁回。又上訴人前未曾受有期徒刑以上刑之宣告，有台
灣高等法院被告前案紀錄表附卷可稽。於原審判決後，已與告訴
人即被害人之妻黃玉美及其他遺屬成立民事上調解，當場給付賠
償金額新台幣五十萬元，經告訴人等表示原宥，有台灣台北地方
法院一○○年八月三十一日調解筆錄（一○○年度上移調字第一
一七號）影本附卷可憑，本院以上訴人係因過失犯罪，經此教訓
，當知警愓，應無再犯之虞，因認所處徒刑以暫不執行為適當，
爰併酌予宣告緩刑二年，以勵自新。
據上論結，應依刑事訴訟法第三百九十六條，刑法第七十四條第
一項第一款，判決如主文。
中    華    民    國  一○○  年    九    月   十六   日
                      最高法院刑事第六庭
                          審判長法官  邵  燕  玲  
                                法官  李  伯  道  
                                法官  孫  增  同  
                                法官  李  英  勇  
                                法官  李  嘉  興  
本件正本證明與原本無異
                                      書  記  官  
中    華    民    國  一○○  年    九    月  二十一  日
                                                       s
附錄本案論罪科刑法條
刑法第二百七十六條
因過失致人於死者，處二年以下有期徒刑、拘役或二千元以下罰
金。
從事業務之人，因業務上之過失犯前項之罪者，處五年以下有期
徒刑或拘役，得併科三千元以下罰金。